---
title: "`r params$title`"
author: "`r params$author`"
date: "`r format(Sys.Date(), '%d %B %Y')`"
params:
  config: "config.yaml"
  title: "Analyse single-cell RNA-seq"
  author: "scrnaseq_pipeline"
output:
  html_document:
    theme: flatly
    toc: true
    toc_float: true
    toc_depth: 3
    number_sections: true
    self_contained: true
    fig_caption: true
  pdf_document:
    toc: true
    toc_depth: 3
    number_sections: true
    latex_engine: xelatex
    fig_caption: true
    fig_width: 5
    fig_height: 4
    includes:
      in_header: report_header.tex
---

```{r setup, include=FALSE}
# echo reste a FALSE : ce document presente des resultats, non du code.
# Les options de dimensionnement ci-dessous sont sans effet en HTML mais
# indispensables en PDF, ou elles empechent les figures de deborder de la page.
knitr::opts_chunk$set(
  echo       = FALSE,
  warning    = FALSE,
  message    = FALSE,
  fig.align  = "center",
  out.width  = "80%",
  fig.pos    = "H"   # ancre la figure a sa position, sans flottement LaTeX
)
suppressPackageStartupMessages({
  library(yaml); library(knitr)
})

cfg <- yaml::read_yaml(params$config)

# Helpers ------------------------------------------------------------------
has <- function(f) file.exists(f)

fig <- function(f, cap) {
  if (has(f)) {
    knitr::include_graphics(f)
  } else {
    invisible(NULL)
  }
}

read_log <- function(f) if (has(f)) readLines(f) else character(0)

# Extrait une valeur numerique d'un log via un motif
log_val <- function(lines, pattern, default = NA) {
  hit <- grep(pattern, lines, value = TRUE)
  if (length(hit) == 0) return(default)
  num <- regmatches(hit[1], regexpr("[0-9]+\\.?[0-9]*", sub(pattern, "", hit[1])))
  if (length(num) == 0) return(default)
  as.numeric(num)
}

# Extrait le texte apres un motif
log_txt <- function(lines, pattern, default = "") {
  hit <- grep(pattern, lines, value = TRUE)
  if (length(hit) == 0) return(default)
  trimws(sub(paste0(".*", pattern), "", hit[1]))
}

qc_log    <- read_log("qc_log.txt")
pca_log   <- read_log("pca_log.txt")
clust_log <- read_log("clustering_log.txt")
mk_log    <- read_log("markers_log.txt")
ann_log   <- read_log("annotation_log.txt")
traj_log  <- read_log("trajectories_log.txt")

n_before  <- log_val(qc_log, "Cellules avant filtrage :")
n_after   <- log_val(qc_log, "Cellules apres filtrage :")
pct_kept  <- if (!is.na(n_before) && !is.na(n_after)) round(100 * n_after / n_before, 1) else NA
med_mt    <- log_val(qc_log, "Mediane percent.mt :")
top_hvg   <- log_txt(qc_log, "Top 10 HVG :")

n_pcs     <- cfg$pca$n_pcs_selected
n_clust   <- log_val(clust_log, "Nombre de clusters :")
n_markers <- log_val(mk_log, "Marqueurs identifies :")

fmt <- function(x, d = 0) if (is.na(x)) "n/a" else format(round(x, d), big.mark = " ", scientific = FALSE)
```

# Résumé

Ce rapport présente une analyse de transcriptomique unicellulaire conduite par le pipeline
`scrnaseq_pipeline`. L'objectif est de caractériser la diversité cellulaire de l'échantillon,
d'identifier les principales populations par leur signature transcriptomique, et, lorsque
l'analyse le permet, de reconstruire une trajectoire de différentiation.

Le flux de travail couvre l'ensemble des étapes : contrôle qualité, normalisation, réduction
de dimensionnalité, clustering non supervisé, annotation cellulaire par marqueurs canoniques,
et analyse pseudotemporelle. L'analyse retient **`r fmt(n_after)` cellules** et identifie
**`r fmt(n_clust)` populations cellulaires distinctes**.

# Matériel et méthodes

## Jeu de données

Projet : **`r cfg$project_name`**. Espèce : **`r cfg$species`**.
La matrice de comptage brute contient `r fmt(n_before)` codes-barres cellulaires.

## Environnement analytique

L'analyse est exécutée par un pipeline **Nextflow DSL2** orchestrant des scripts R
paramétrables. Les principaux outils sont Seurat pour le contrôle qualité, la normalisation,
la réduction de dimensionnalité, le clustering et l'identification des marqueurs, et
Slingshot pour l'analyse de trajectoire.

Le code source et l'environnement reproductible sont disponibles publiquement :
<https://github.com/romainkpakou/scrnaseq_pipeline>.

# Contrôle qualité et normalisation

Toute analyse single-cell débute par une étape critique de contrôle qualité. Les technologies
de capture cellulaire génèrent inévitablement une fraction de mesures artefactuelles :
gouttelettes vides, doublets, cellules en apoptose. Cette phase de filtrage conditionne la
qualité de l'ensemble des analyses en aval.

Trois métriques ont été calculées pour chaque cellule : le nombre total de transcrits détectés,
le nombre de gènes uniques exprimés, et le pourcentage de transcrits mitochondriaux, marqueur
classique de stress cellulaire.

```{r qc-before, fig.cap="Distribution des métriques de qualité par cellule avant filtrage."}
fig("01_qc_violin_before.png")
```

```{r qc-scatter, fig.cap="Corrélations entre métriques de qualité."}
fig("02_qc_scatter.png")
```

## Critères de filtrage

Les seuils appliqués sont les suivants :

- `r cfg$qc$min_features` < nFeature_RNA < `r cfg$qc$max_features` : exclusion des cellules
  pauvres en transcrits et des doublets.
- percent.mt < `r cfg$qc$max_mt_percent` % : exclusion des cellules à signature apoptotique.

```{r qc-after, fig.cap="Distribution des métriques après application des filtres."}
fig("03_qc_violin_after.png")
```

Après filtrage, **`r fmt(n_after)` cellules** sont conservées, soit **`r pct_kept` %** du jeu
de données initial. La médiane de transcrits mitochondriaux s'établit à **`r med_mt` %**.

## Normalisation et gènes hautement variables

L'expression est normalisée par la méthode `r cfg$normalization$method` avec un facteur
d'échelle de `r fmt(cfg$normalization$scale_factor)`, puis transformée en logarithme. La
sélection retient **`r fmt(cfg$normalization$n_hvg)` gènes hautement variables** par la méthode
de stabilisation de variance.

```{r hvg, fig.cap="Identification des gènes hautement variables."}
fig("04_hvg_plot.png")
```

Les dix gènes les plus variables identifiés sont : *`r top_hvg`*.

# Réduction de dimensionnalité et clustering

## Analyse en composantes principales

Une analyse en composantes principales est appliquée pour extraire un espace de représentation
compact capturant l'essentiel de la variance biologique. Le calcul produit
`r cfg$pca$n_dims` composantes.

```{r pca-dim, fig.cap="Projection des cellules sur les deux premières composantes principales."}
fig("05_pca_dimplot.png")
```

```{r pca-load, fig.cap="Gènes contribuant le plus aux deux premières composantes."}
fig("06_pca_loadings.png")
```

```{r pca-heat, fig.cap="Cartes thermiques des premières composantes principales."}
fig("07_pca_heatmap.png")
```

## Sélection du nombre de composantes

Le choix du nombre de composantes est un compromis entre le risque de perdre du signal
biologique et celui d'introduire du bruit technique. Le graphique du coude représente la
variance expliquée par chaque composante par ordre décroissant ; le point d'inflexion indique
la limite au-delà de laquelle chaque composante additionnelle apporte peu d'information.

```{r elbow, fig.cap="Variance expliquée par les composantes principales."}
fig("08_elbow_plot.png")
```

```{r jackstraw, fig.cap="Test JackStraw : significativité statistique des composantes.", eval=has("09_jackstraw_plot.png")}
fig("09_jackstraw_plot.png")
```

**`r n_pcs` composantes principales** ont été retenues pour la suite de l'analyse.

## Clustering non supervisé

L'identification des populations repose sur un clustering non supervisé en deux temps :
construction d'un graphe de voisinage entre cellules dans l'espace des composantes retenues,
puis partitionnement de ce graphe par l'algorithme de Louvain, qui optimise une mesure de
modularité pour identifier des communautés densément connectées.

À la résolution **`r cfg$clustering$resolution`**, le partitionnement produit
**`r fmt(n_clust)` clusters**.

```{r umap, fig.cap="Projection UMAP colorée selon les clusters identifiés."}
fig("10_umap_clusters.png")
```

## Validation par marqueurs canoniques

Avant l'annotation formelle, la cohérence biologique du clustering est vérifiée en visualisant
l'expression de marqueurs canoniques établis dans la littérature.

```{r markers-umap, fig.cap="Expression des marqueurs canoniques projetée sur l'UMAP."}
fig("12_umap_canonical_markers.png")
```

# Marqueurs différentiels

Pour caractériser chaque cluster, une analyse d'expression différentielle a été conduite selon
le test de `r cfg$markers$test_use`, comparant l'expression de chaque gène dans un cluster donné
à celle observée dans les autres clusters. Un total de **`r fmt(n_markers)` gènes
différentiellement exprimés** a été identifié.

```{r dotplot, fig.cap="Expression des marqueurs les plus discriminants par cluster."}
fig("13_dotplot_canonical.png")
```

```{r heatmap-mk, fig.cap="Carte thermique des marqueurs les plus spécifiques de chaque cluster."}
fig("15_heatmap_top_markers.png")
```

```{r top-markers-table}
if (has("top_markers_by_cluster.csv")) {
  tm <- read.csv("top_markers_by_cluster.csv")
  tm3 <- do.call(rbind, lapply(split(tm, tm$cluster), function(d) head(d[order(-d$avg_log2FC), ], 3)))
  # Les p-values ajustees atteignent des ordres de grandeur extremes. Leur
  # notation scientifique abregee evite un debordement de colonne en PDF.
  tm3$p_val_adj <- formatC(tm3$p_val_adj, format = "e", digits = 1)
  knitr::kable(tm3[, c("cluster", "gene", "avg_log2FC", "pct.1", "p_val_adj")],
               digits = 3, row.names = FALSE,
               caption = "Trois marqueurs les plus discriminants par cluster.")
}
```

```{r annotation-section, eval=has("annotation_summary.csv"), results='asis'}
cat("# Annotation cellulaire\n\n")
cat("L'attribution d'une identité biologique à chaque cluster repose sur un score de module ",
    "calculé pour chaque type cellulaire de la base de marqueurs canoniques. Ce score compare ",
    "l'expression des marqueurs d'un type à celle d'un ensemble de gènes témoins de niveau ",
    "d'expression comparable, ce qui neutralise le biais des gènes fortement exprimés. Chaque ",
    "cluster reçoit l'identité dont le score est maximal, sous réserve de dépasser un seuil de ",
    "confiance.\n\n")
```

```{r annot-table, eval=has("annotation_summary.csv")}
if (has("annotation_summary.csv")) {
  as_df <- read.csv("annotation_summary.csv")
  knitr::kable(as_df, col.names = c("Type cellulaire", "Cellules", "Fréquence (%)"),
               caption = "Répartition des types cellulaires identifiés.")
}
```

```{r annot-umap, fig.cap="Projection UMAP avec les identités cellulaires annotées.", eval=has("17_umap_publication.png")}
fig("17_umap_publication.png")
```

```{r annot-dot, fig.cap="Expression des marqueurs canoniques par type cellulaire annoté.", eval=has("18_dotplot_annotated.png")}
fig("18_dotplot_annotated.png")
```

```{r traj-section, eval=has("trajectory_summary.csv"), results='asis'}
cat("# Analyse de trajectoire cellulaire\n\n")
cat("Au-delà de l'identification statique des types cellulaires, la transcriptomique ",
    "unicellulaire permet de reconstruire des dynamiques de différentiation. L'hypothèse ",
    "fondatrice est que les cellules capturées à un instant donné représentent un continuum ",
    "d'états, correspondant à des trajectoires que l'on peut reconstruire in silico.\n\n")
cat("L'analyse a été restreinte aux types cellulaires partageant une origine développementale ",
    "commune, afin d'éviter les lignages artefactuels que produirait une reconstruction non ",
    "contrainte sur l'ensemble des populations.\n\n")
```

```{r traj-table, eval=has("trajectory_summary.csv")}
if (has("trajectory_summary.csv")) {
  ts <- read.csv("trajectory_summary.csv")
  knitr::kable(ts, col.names = c("Métrique", "Valeur"),
               caption = "Synthèse de la reconstruction pseudotemporelle.")
}
```

```{r traj-lineage, eval=length(traj_log) > 0, results='asis'}
lin <- grep("Lineage", traj_log, value = TRUE)
if (length(lin) > 0) {
  cat("Lignage(s) reconstruit(s) :\n\n")
  for (l in lin) cat("- ", trimws(l), "\n", sep = "")
  cat("\n")
}
```

```{r traj-pt, fig.cap="Trajectoire colorée par pseudotemps.", eval=has("21_umap_subset_pseudotime.png")}
fig("21_umap_subset_pseudotime.png")
```

```{r traj-curve, fig.cap="Courbe de trajectoire ajustée, cellules colorées par type.", eval=has("22_umap_subset_trajectories.png")}
fig("22_umap_subset_trajectories.png")
```

```{r dyn-section, eval=has("dynamic_genes.csv"), results='asis'}
cat("## Programmes moléculaires dynamiques\n\n")
cat("Une fois la trajectoire établie, il devient possible d'identifier les gènes dont ",
    "l'expression évolue le long du pseudotemps. Un coefficient de corrélation de Spearman a ",
    "été calculé entre l'expression de chaque gène et le pseudotemps.\n\n")
```

```{r dyn-table, eval=has("dynamic_genes.csv")}
if (has("dynamic_genes.csv")) {
  dg <- read.csv("dynamic_genes.csv")
  dg <- dg[order(-dg$spearman), ]
  top_up <- head(dg, 10); top_dn <- tail(dg, 10)
  comb <- data.frame(
    `Gene croissant` = top_up$gene, `Correlation +` = round(top_up$spearman, 3),
    `Gene decroissant` = rev(top_dn$gene), `Correlation -` = round(rev(top_dn$spearman), 3),
    check.names = FALSE)
  knitr::kable(comb, caption = "Dix gènes les plus corrélés positivement et négativement au pseudotemps.")
}
```

```{r dyn-heat, fig.cap="Carte thermique des gènes les plus dynamiques, cellules ordonnées par pseudotemps croissant. L'intensité de la couleur reflète le niveau d'expression.", eval=has("24_heatmap_dynamic_genes.png")}
fig("24_heatmap_dynamic_genes.png")
```

# Reproductibilité

L'ensemble de cette analyse a été produite par le pipeline `scrnaseq_pipeline`, orchestré par
Nextflow DSL2. Chaque étape est encapsulée dans un module indépendant appelant un script R
paramétrable, et l'ensemble des paramètres est centralisé dans un fichier de configuration
unique. Cette architecture garantit qu'une même configuration appliquée aux mêmes données
produit exactement les mêmes résultats.

## Paramètres de l'analyse

```{r params-table}
flat <- function(x, prefix = "") {
  out <- list()
  for (n in names(x)) {
    v <- x[[n]]
    key <- if (prefix == "") n else paste0(prefix, ".", n)
    if (is.list(v)) out <- c(out, flat(v, key))
    else out[[key]] <- paste(v, collapse = ", ")
  }
  out
}
pf <- flat(cfg)
vals <- unlist(pf)
# Certaines valeurs, comme la liste des marqueurs canoniques, sont trop longues
# pour tenir dans une colonne de PDF. Elles sont tronquees a l'affichage.
vals <- ifelse(nchar(vals) > 60, paste0(substr(vals, 1, 57), "..."), vals)
knitr::kable(data.frame(Paramètre = names(pf), Valeur = vals, row.names = NULL),
             caption = "Configuration complète de l\'analyse.")
```

---

*Rapport généré automatiquement par le pipeline scrnaseq_pipeline.*
